【裁判字號】    99,台上,1453
【裁判日期】    990311
【裁判案由】    違反毒品危害防制條例
【裁判全文】
最高法院刑事判決            九十九年度台上字第一四五三號
上  訴  人  乙○○
選任辯護人  劉大正律師
上  訴  人  甲○○
選任辯護人  蔡宏修律師
上列上訴人等因違反毒品危害防制條例案件，不服台灣高等法院
中華民國九十八年十二月二十五日第二審判決（九十八年度上訴
字第四０五四號，起訴案號：台灣桃園地方法院檢察署九十七年
度偵字第二一九四九、二一九五０、二二八七八號，九十八年度
偵字第四八五號），提起上訴，本院判決如下：
    主  文
原判決關於乙○○、甲○○運輸第三級毒品有罪部分均撤銷，發
回台灣高等法院。
    理  由
本件原判決認定上訴人乙○○、甲○○有如其事實欄所載之運輸
、走私第三級毒品（愷他命）犯行，而撤銷第一審關於該部分之
科刑判決，改判仍依想像競合犯，從一重論處乙○○、甲○○共
同運輸第三級毒品二罪刑，固非無見。
惟查(一)、被告以外之人於檢察事務官、司法警察（官）調查中所
為之陳述，並非於審判中已踐行人證之調查證據程序，令被告以
外之人具結陳述，並接受被告之詰問，即得謂其先前於檢察事務
官、司法警察（官）調查中所為之陳述即具備證據適格之要件。
原判決採納同案被告李毓興（經判處罪刑確定）於警詢之陳述為
論處乙○○、甲○○之犯罪依據之一（見原判決第七頁第七行以
下）。然前揭證據對乙○○、甲○○而言，俱屬被告以外之人於
審判外之言詞陳述，為傳聞證據，甲○○及其辯護人於原審已爭
執其證據能力（見原審卷第一八四、二０八頁），原判決理由泛
謂共同被告（李毓興）於審判時經交互詰問具結為證述，賦予其
餘被告（乙○○、甲○○）詰問權，其警詢陳述自有證據能力云
云（見原判決第五頁第一行以下），除有判決理由不備之違法外
，亦與證據法則相違。(二)、有罪判決書所記載之犯罪事實，為論
罪科刑適用法律之基礎，故符合犯罪構成要件之具體社會事實，
必須詳加認定，明確記載，然後於理由內逐一敘明其憑以認定之
證據及理由，使事實及理由兩相一致，方為合法。又事實認定與
理由說明，不相一致，或事實或理由欄內之記載，前後齟齬，屬
判決理由矛盾之當然違背法令。本件原判決事實欄略載乙○○、
李毓興、與陳建宏（檢察官另案偵辦）於民國九十七年一月二十
二日至二十五日間，協議由陳建宏負責在大陸地區偽以正常貨物
夾藏第三級毒品愷他命，以航空快遞運送來台。甲○○則與陳建
宏謀議私運愷他命入台，以其於桃園國際機場倉儲卸貨地區領有
陪驗證，可入內觀看快遞包裹運抵時台北關稅局及內政部警政署
航空警察局安檢人員檢查情形，獲知查驗結果之機會，而可確認
陳建宏所寄送之包裹，有無遭安檢人員察覺夾藏毒品而查扣。推
由李毓興與甲○○聯繫，告知貨物可否領取。陳建宏與李毓興、
乙○○、甲○○相互分別謀議後，基於運輸毒品愷他命及私運管
制物品進口之犯意聯絡，以所載之夾藏方式於九十七年一月二十
六日、同年四月二十三日將愷他命二次運輸至台等情，論以乙○
○、甲○○有共同運輸第三級毒品之犯行。理由內並說明依憑李
毓興於警詢、偵審之供述，及甲○○為報關業者，有合法核發之
陪驗證，足以證明甲○○係與陳建宏謀議，利用其在桃園國際機
場倉儲卸貨地區領有陪驗證，可確認本件貨物查驗之結果，而參
與本件運輸、走私愷他命之犯行，且與陳建宏間有犯意聯絡及行
為分擔等旨（見原判決第七頁第十四行以下、第十三頁第五行以
下、第十四頁第七行、第二十頁倒數第二、三行），並撤銷第一
審關於甲○○與其餘乙○○等人直接謀議之認定（見原判決第二
一頁第三至五行）。係認乙○○、李毓興與陳建宏三人謀議運輸
毒品愷他命入台，甲○○則基於與陳建宏間之謀議，始參與本件
犯行，負責將安檢人員查驗空運毒品包裹之結果告知聯繫之李毓
興，再由李毓興、乙○○等人決定是否領貨。但(1)原判決就甲○
○究竟於何時、地、如何與陳建宏事前謀議並計劃私運愷他命入
台，並決定甲○○僅負責確認空運包裹安檢結果之行為？未於事
實欄明確認定，詳細記載，理由內亦未為必要之說明，已有違誤
。又甲○○始終否認知情並參與運輸毒品犯行，並辯稱不認識陳
建宏。原判決依憑李毓興於警詢、偵審時供稱：陳建宏要其回台
後與甲○○確認毒品包裹入台之狀況，因甲○○在報關行工作，
知情貨物是否安全，所以每次陳建宏空運貨物，係由陳建宏自行
與甲○○確認寄如何之包裹等旨（見原判決第七頁第十四至十八
行），為認定甲○○自始即與陳建宏有運輸毒品犯意聯絡之基礎
。縱屬無訛，李毓興究係如何得知甲○○係另與陳建宏謀議運輸
毒品，負責進入機場倉儲卸貨地區觀看海關驗貨情形而參與犯罪
？憑何證據資以認定李毓興所稱上情屬實？俱攸關甲○○有無參
與本件犯行之認定，原判決未為必要之說明，遽憑李毓興之供述
認定甲○○係與陳建宏謀議而犯罪，自有證據調查未盡與理由不
備之違法。(2)稽之卷附證人李智強於第一審之證詞，九十七年四
月二十三日非甲○○報關（見原判決第十三頁倒數第十一行以下
，第一審卷(二)第一一三頁），則甲○○究否領有本件貨物之陪驗
證？有否確實進入驗貨區查看該貨物查驗之情形？攸關甲○○如
何能事前知情本件包裹遭安檢查扣，而得以回報李毓興處理，原
判決未予調查釐清，於理由內詳予說明其所憑之證據及理由，僅
泛謂因甲○○為報關業者，領有合法陪驗證，推論其可循同行間
快速傳播而知情，遽認甲○○有上揭運輸毒品之犯罪，自嫌速斷
，亦有證據調查未盡及理由不備之違法。(3)依原判決認定之事實
，甲○○僅與陳建宏謀議而負責查看陳建宏私運之貨物，理由內
先說明依憑李毓興於警詢及偵審之供述，認定係由陳建宏自行與
甲○○確認空運包裹之內容（見原判決第七頁第十七、十八行、
第十四頁第二、三行）；繼謂甲○○乃經陳建宏或李毓興告知須
查看之特定貨物（見原判決第十三頁第六、七行）。甲○○究係
經由何人告知須查看之標的？原判決事實之認定與理由之說明，
前後齟齬，亦有理由矛盾之違法。(三)、刑事訴訟法第一百五十九
條之五規定：「被告以外之人於審判外之陳述，雖不符前四條之
規定，而經當事人於審判程序同意作為證據，法院審酌該言詞陳
述或書面陳述作成時之情況，認為適當者，亦得為證據。」「當
事人、代理人或辯護人於法院調查證據時，知有第一百五十九條
第一項不得為證據之情形，而未於言詞辯論終結前聲明異議者，
視為有前項之同意。」係以該陳述須經法院「審酌作成時之情況
，認為適當」時，為其適用要件之一，並非一經明示或擬制同意
，即可無條件容許作為證據。此所謂「審酌該陳述作成時之情況
，認為適當」者，係指依各該審判外供述證據製作當時之過程、
內容、功能等情況，是否具備合法可信之適當性保障，加以綜合
判斷而言。故被告以外之人於審判外之陳述，經當事人於審判程
序同意作為證據者，仍應於判決內具體說明如何審酌作成時之情
況而認為適當，否則即有違證據法則及理由不備之違誤。本件原
判決採納卷內所載傳聞證據，資以認定上訴人等有所載之運輸、
走私毒品等情，理由內略謂其餘所引證據，上訴人等及其辯護人
未爭執其證據能力，亦無依法應排除其證據能力之情形，依刑事
訴訟法第一百五十九條之五規定，均有證據能力（見原判決第六
頁四），並未說明如何審酌所採納被告以外之人於審判外之言詞
（書面）陳述作成當時之情況，認為具備適當性之要件，僅泛言
上情，即依上開規定，認具有證據能力，要屬理由欠備，難謂適
法。上訴意旨均指摘原判決該部分不當，尚非全無理由，應認該
部分均有撤銷發回更審之原因。
據上論結，應依刑事訴訟法第三百九十七條、第四百零一條，判
決如主文。
中    華    民    國  九十九  年    三    月   十一   日
                      最高法院刑事第十一庭
                          審判長法官  石  木  欽
                                法官  洪  佳  濱
                                法官  韓  金  秀
                                法官  段  景  榕
                                法官  周  煙  平
本件正本證明與原本無異
                                      書  記  官
中    華    民    國  九十九  年    三    月   十八   日
                                                     m

司法院資訊處製作；財團法人民間司法改革基金會備份。
